臺灣臺中地方法院民事判決　94年度訴字第1423號
原　　　告　高祐國際事業股份有限公司
法定代理人　戊○○
訴訟代理人　乙○○
被　　　告　甲○○
被　　　告　己○○
　　　　　　　　　　　　1
被　　　告　丙○○
被　　　告　丁○○
上列當事人間請求返還獎金等事件，本院於94年10月4日言詞辯
論終結，判決如下：
    主    文
被告甲○○應給付原告新台幣貳拾參萬肆仟元及自民國九十四年
六月二十八日起至清償日止，按年息百分之五計算之利息。
被告己○○應給付原告新台幣陸拾伍萬壹仟玖佰玖拾貳元及自民
國九十四年七月二十日起至清償日止，按年息百分之五計算之利
息。
被告丙○○應給付原告新台幣貳拾肆萬陸仟肆佰元及自民國九十
四年七月二十日起至清償日止，按年息百分之五計算之利息。
被告丁○○應給付原告新台幣參拾伍萬零肆佰元及自民國九十四
年六月二十八日起至清償日止，按年息百分之五計算之利息。
原告其餘之訴駁回。
訴訟費用由被告甲○○、己○○、丙○○、丁○○分別依序負擔
百分之十五、百分之四十四、百分之十六、百分之二十三；餘由
原告負擔。
本判決原告勝訴部分，於原告分別依序以新台幣捌萬元、貳拾貳
萬元、玖萬元、壹拾貳萬元為被告甲○○、己○○、丙○○、丁○○供擔保後，得假執行。
原告其餘假執行之聲請駁回。
    事實及理由
壹、程序方面：
    本件被告丁○○未於言詞辯論期日到場，核無民事訴訟法第
    386條各款所列情形，爰依原告之聲請，由其一造辯論而為
    判決，合先敘明。
貳、實體部分：
一、原告主張：原告為經營旅遊卡業務之多層次傳銷公司，被告
    甲○○於民國92年2月間、被告己○○於92年2月間、被告丙○○於92年4月間、被告丁○○於92年6月間分別與原告訂約
    而成為原告公司之傳銷商會員，被告丁○○之傳銷商上線為
    訴外人林昔雄、林昔雄之上線為訴外人曾桐村、曾桐村之上
    線為被告丙○○、被告丙○○之上線為被告己○○、被告己○○之上線為被告甲○○，被告丁○○於93年2月間引介保
    力佳股份有限公司 (下稱保力佳公司)與原告訂立行銷合作
    結盟契約，使保力佳公司向原告購買155份旅遊卡而成為原
    告公司之「萬里長城」級會員，被告甲○○、己○○、丙○○、丁○○因保力佳公司成為原告公司萬里長城級會員，而
    分別獲原告發給獎金依序為新台幣 (下同)234,000 元、327
    ,600 元、246,400元、350,400元，不料，保力佳公司事後
    與原告終止上述行銷合作結盟契約，終止成為原告公司之會
    員，並由原告退還保力佳公司所購買旅遊卡之費用，被告應
    依兩造間所締結之參加契約第30條約定返還所領取之上述獎
    金。另被告己○○於93年9月6日向原告購買御樟芝價金18,
    000元，又向原告借款詳如附表所示，積欠上述借款及價金
    合計共578,000元，除已清償如附表所示之金共253,608元外
    ，尚積欠324,392元。以上被告應返還之獎金及欠款，屢經
    催索均不獲置理，為此提起本件訴訟等語。並聲明：(一)被告
    甲○○應給付原告234,000元及自起訴狀繕本送達翌日即94
    年6月28日起至清償日止，按年息5%計算之利息，(二)被告己○○應給付原告679,442元及自起訴狀繕本送達翌日即94 年
    7月20日起至清償日止，按年息5%計算之利息，(三)被告丙○○應給付原告246,400元及自起訴狀繕本送達翌日即94年7月
    20日起至清償日止，按年息5%計算之利息，(四)被告丁○○應
    給付原告350,400元及自起訴狀繕本送達翌日即94年6 月28
    日起至清償日止，按年息5%計算之利息，(五)原告願供擔保請
    准宣告假執行 (原告就保力佳公司加入會員所核發以外之獎
    金部分，已於本院94年9月13日言詞辯論期日當庭撤回) 。
二、(一)被告甲○○、己○○、丙○○就保力佳公司加入會員所核
    發獎金部分辯稱：被告丁○○當初引介保力佳公司與原告訂
    立結盟契約，由保力佳公司向原告購買155份旅遊卡而成為
    原告公司之「萬里長城」級會員，並由原告公司以優惠價格
    向保力佳公司購買「御樟芝」作為會員之福利商品，保力佳
    公司及原告公司賺取合理利潤，而原告公司之會員亦得享有
    優惠價格購得「御樟芝」，嗣因原告公司以營利、成本考量
    而另向益全生化科技公司洽購與「御樟芝」相同之商品，原
    告乃與保力佳公司合意終止上述結盟契約，不應因此再向被
    告請求返還獎金，況且，原告與保力佳公司上述結盟契約曾
    約定不得退換貨品，故原告事後應不能與保力佳公司終止契
    約，原告因此亦不得請求被告返還因保力佳公司加入會員所
    領取之獎金；又原告公司與保力佳公司於93年2月13日訂立
    結盟合約，嗣於93年9月間終止契約，已有相當期間，不得
    再向被告請求返還獎金，又倘若原告與保力佳公司於締約10
    年後終止契約，而仍得請求立於參加人地位之被告返還獎金
    ，則恐無人敢經營傳銷事業，故原告不應再請求被告返還獎
    金等語。(二)被告己○○另就欠款部分辯稱：伊固曾於93 年9
    月6日向原告購買御樟芝價金18,000元，又向原告借款詳如
    附表所示，但事後已清償部分款項，所積欠金額應不到324,
    392元等語。(三)被告丁○○則未於言詞辯論期日到庭，亦未
    提出書狀作何聲明或陳述。
三、兩造不爭執事項：
  (一)原告為經營旅遊卡業務之多層次傳銷公司，被告甲○○於92
    年2月間、被告己○○於92年2月間、被告丙○○於92年4月
    間、被告丁○○於92年6月間分別與原告訂約而成為原告公
    司之傳銷商會員(原告提出之會員申請書及傳銷商申請契約書
    均為真正)，被告丁○○之傳銷商上線為訴外人林昔雄、林
    昔雄之上線為訴外人曾桐村、曾桐村之上線為被告丙○○、
    被告丙○○之上線為被告己○○、被告己○○之上線為被告
    甲○○。
  (二)被告丁○○於93年2月間引介保力佳公司與原告訂立行銷合
    作結盟契約，使保力佳公司向原告購買155份旅遊卡而成為
    原告公司之「萬里長城」級會員，被告甲○○、己○○、丙○○、丁○○因保力佳公司成為原告公司萬里長城級之會員
    ，而分別獲原告發給獎金依序為234,000元、327,600元、24
    6,400元、350,400元。
  (三)保力佳公司事後與原告終止上述行銷合作結盟契約，終止成
    為原告公司之會員，並由原告退還保力佳公司所購買旅遊卡
    之費用。
  (四)被告己○○於原告公司任職期間，曾於93年9月6日向原告購
    買御樟芝價金18,000元，又陸續向原告借款詳如附表所示
    (94 年10月4日言詞辯論筆錄參照)。
四、法院之判斷：
  (一)就被告返還獎金部分：
    1.原告與保力佳公司所訂立之結盟契約書第五條第6款約定
      「本合作系專案辦理，故甲、乙雙方皆不能藉故退貨 (款
      )」等語，探究其真意，應係指當事人事後不能單方面無
      正當事由要求退還貨 (款)而言，並非禁止雙方當事人合
      意終止該契約，被告甲○○、己○○、丙○○僅以原告與
      保力佳公司所訂立之結盟契約有上述約定，遽而推論原告
      不得與保力佳公司合意終止契約，已有誤會。況且，原告
      與保力佳公司所訂立之結盟契約，其內容包括由原告作為
      行銷通路、由保力佳公司提供所生產之「御樟芝」商品，
      以及由保力佳公司加入原告公司之「萬里長城」級會員等
      在內，其中關於保力佳公司加入原告公司之傳銷會員部分
      ，公平交易法為防止參加人一時輕率而加入多層次傳銷組
      織，或加入後繼續陷身其中而欲罷不能，特賦予參加人不
      需具備任何理由即可解除與終止參加契約之權利，同時無
      須負擔契約不履行之責任，使參加人能自由進出傳銷市場
      ，而於該法第23條之1第1項及第23條之2第1項分別規定：
      「多層次傳銷參加人得自訂約日起十四日內以書面通知多
      層次傳銷事業解除契約」、「參加人於前條第一項解約權
      期間經過後，仍得隨時以書面終止契約，退出多層次傳銷
      計畫或組織」，又參加人在加入起14天內即行解除契約時
      ，傳銷事業依法必須在30日內接受退貨申請，返還參加人
      之參加費用，其於加入多層次傳銷組織14天後始終止參加
      契約，傳銷事業仍負有以加入價格90%買回之義務 (公平
      交易法第23條之1第2項、第23條之2第2項參照)，以避免
      參加人在停止參加多層次傳銷組織之際，因顧慮有存貨成
      本之負擔，致影響其自由退出傳銷市場之意願。由此可見
      ，原告事後與保力佳公司合意終止參加契約 (會員契約)
      ，於法並無不符，被告甲○○、己○○、丙○○抗辯原告
      事後不得與保力佳公司終止契約，亦與公平交易法上開規
      定不符而不足採。
    2.又兩造所訂立之參加契約其中「會員申請書」第30條約定
      ：「乙方 (泛指參加人)自願解除或終止契約者，甲方 (
      指多層次傳銷事業之原告)得就退還或買回價款中，扣除
      乙方因原交易所領得之獎金或報酬。乙方所屬上層各級傳
      銷商，曾因該項交易領取獎金或報酬者，負返還甲方之義
      務，甲方得予扣繳或追回」等語，有原告提出被告所不爭
      執真正之會員申請書影本在卷足憑，核與行政院公平交易
      委員會公研釋字第6號解釋意旨，認為傳銷組織下線經銷
      商 (退貨當事人)退貨後，其已發予上線之獎金，不得由
      該退貨當事人之退貨款中直接扣回，應向退貨當事人之上
      線追回，大致相符。是依據上開契約約定，原告如因參加
      之會員終止契約而返還費用者，自得請求終止契約會員之
      上線傳銷商退還因該會員之加入所領取之獎金，被告甲○○、己○○、丙○○辯稱原告與保力佳公司訂約後經過相
      當期間始終止契約，不得再向被告請求返還所領取之獎金
      等語，亦與系爭契約之本旨不符而不足採。至於被告甲○○、己○○、丙○○辯稱倘經過10年仍得請求返還獎金則
      無人敢經營傳銷事業，因本件並無參加人 (傳銷會員)經
      過10年後始終止參加契約之情形，所辯情節於本案之判決
      結果不生影響。
    3.承上所述，原告為經營旅遊卡業務之多層次傳銷公司，被
      告均為原告所經營傳銷事業之參加人，並因保力佳公司加
      入原告所經營之傳銷組織而領取獎金，嗣於保力佳公司終
      止參加契約，並由原告返還保力佳公司之加入費用，被告
      甲○○、己○○、丙○○、丁○○自應各自返還因保力佳
      公司參加傳銷組織所領取之獎金234,000元、327,600元、
      246,400元、350,400元。
  (二)就被告己○○返還欠款部分：
    被告己○○於93年9月6日向原告購買御樟芝價金18,000元，
    又陸續向原告借款詳如附表所示，以上合計積欠原告之金額
    共578,000元，為兩造所不爭執。又被告己○○辯稱事後已
    清償253,608元部分，為原告所不爭執，堪認屬實；至於被
    告己○○辯稱已清償金額超過253,608元部分，則為原告所
    否認，被告遲遲未能舉證以實其說，此部分所辯自不足採。
    據此，被告己○○目前應仍積欠原告324,392元 (578,000元
    -253,608元=324,392元)，原告自得請求被告己○○返還所
    積欠之款項324,392元。
  (三)綜上所述，原告請求被告甲○○返還所領取之獎金234,000
    元，及自起訴狀繕本送達翌日即94年6月28日起至清償日止
    按年息5%計算之利息，請求被告己○○返還所領取之獎金及
    欠款合計651,992元 (327,600元+324,392元=651,992元)，
    及自起訴狀繕本送達翌日即94年7月20日起至清償日止，按
    年息5%計算之利息，請求被告丙○○返還所領取之獎金246,
    400元及自起訴狀繕本送達翌日即94年7月20日起至清償日止
    ，按年息5%計算之利息，請求被告丁○○返還所領取之獎金
    350,400元及自起訴狀繕本送達翌日即94年6月28日起至清償
    日止，按年息5%計算之利息，均屬有據，應予准許；至於原
    告請求被告己○○返還欠款超過324,392元部分，則屬無稽
    ，應予駁回。又原告陳明願供擔保宣告假執行，就其勝訴部
    分，核無不合，爰酌定相當之擔保金額准許之；至於原告敗
    訴部分，其假執行之聲請已失所附麗，應併予駁回。
參、結論：本件原告之訴為一部有理由，一部無理由，依民事訴
    訟法第385條第1項前段、第79條、第85條第1項但書，第390
    條第2項，判決如主文。
中　　華　　民　　國　　94　　年　　10　　月　　21　　日
                  民事第一庭    法  官  王永春
正本係照原本作成。
如對本判決上訴，須於判決送達後20日內向本院提出上訴狀。
中　　華　　民　　國　　94　　年　　10　　月　　21　　日
                                書記官
~F0
~T40
┌─────────────────────────────────┐
│臺灣臺中地方法院94年度訴字第1423號判決附表：                      │
├──────┬─────────┬──────┬─────────┤
│借 款 時 間 │ 借款金額 (新台幣)│還 款 時 間 │ 還款金額(新台幣) │
├──────┼─────────┼──────┼─────────┤
│91年11月14日│ 100,000元        │92年9月20日 │15,000元          │
├──────┼─────────┼──────┼─────────┤
│91年11月26日│ 50,000元         │92年10月20日│23,250元          │
├──────┼─────────┼──────┼─────────┤
│91年12月6日 │ 50,000元         │92年11月20日│11,000元          │
├──────┼─────────┼──────┼─────────┤
│92年1月6日  │ 100,000元        │92年12月20日│12,000元          │
├──────┼─────────┼──────┼─────────┤
│92年2月20日 │ 50,000元         │93年2月20日 │100,000元         │
├──────┼─────────┼──────┼─────────┤
│92年3月17日 │ 100,000元        │93年3月22日 │4,355元           │
├──────┼─────────┼──────┼─────────┤
│92年3月21日 │ 50,000元         │93年4月20日 │2,385元           │
├──────┼─────────┼──────┼─────────┤
│93年1月20日 │ 60,000元         │93年6月21日 │1,000元           │
│            │                  ├──────┼─────────┤
│            │                  │93年7月5日  │7,355元           │
│            │                  ├──────┼─────────┤
│            │                  │93年9月6日  │17,263元          │
│            │                  ├──────┼─────────┤
│            │                  │93年2月5日  │53,930元          │
│            │                  ├──────┼─────────┤
│            │                  │93年2月5日  │6,070元           │
├──────┴─────────┼──────┴─────────┤
│小結：已借款560,000元           │小結：已清償253,608元           │
└────────────────┴────────────────┘
